臺灣高等法院民事判決　　　　　　　　　　　　　　九十三年度上易字第四四六號
　　上　訴　人　六和企業股份有限公司
　　法定代理人　鄭瑞鏜
　　訴訟代理人　廖芳萱律師
　　　　　　　　陳雨凡律師
　　被上訴人　　甲○○
　　訴訟代理人　徐揆智律師
　　　　　　　　陳怡如律師
　　被上訴人　　乙○○
右當事人間請求所有權移轉登記事件，上訴人對於中華民國九十三年三月四日台灣桃
園地方法院九十一年度訴更字第四號第一審判決提起上訴，併為訴之追加，經本院於
九十三年七月二十七日言詞辯論終結，判決如左：
    主      文
上訴及追加之訴均駁回。
第二審訴訟費用由上訴人負擔。
    事實及理由
一、程序方面：
  (一)被上訴人乙○○經合法通知，無正當理由，未於言詞辯論期日到場，核無民事訴
    訟法第三百八十六條各款所列情事，爰依上訴人之聲請，由其一造辯論而為判決
    ，合先指明。
  (二)按訴之變更或追加，非經他造同意，不得為之。但請求之基礎事實同一者，不在
    此限，此觀民事訴訟法第四百四十六條第一項、第二百五十五條第一項第三款規
    定自明。查上訴人於原審基於信託契約及不當得利之法律關係（訴訟標的）請求
    ，嗣提起本件上訴後，追加基於債務承認為訴訟標的，惟其請求基礎事實均係本
    於上訴人買受農地而登記為被上訴人之父鄭瑞騰名義，被上訴人繼承系爭土地所
    有權後，是否負有移轉農地所有權予第三人鄭瑞鏜（即上訴人之法定代理人）之
    義務，核屬同一，僅係法律依據不同而已，且原審之證據資料均得以引用，並不
    影響被上訴人之攻擊防禦方法，又基於紛爭一次解決之法理，亦無不利於被上訴
    人，則被上訴人雖表示不同意上訴人為訴之追加，為本院所不取。是上訴人所為
    訴之追加，要無不合，應予准許。
二、上訴人主張：上訴人（變更組織）之前身六和木業有限公司於民國六十七年十一
    月一日，以總價新台幣（下同）一百零八萬三千一百元向訴外人陳盛明、彭次妹
    購得坐落於桃園縣楊梅鎮○○段水尾小段第八七之一地號，地目：田，面積一○
    二三平方公尺之地（下稱系爭土地），而信託登記為訴外人鄭瑞騰名義上所有（
    下稱系爭信託契約），嗣鄭瑞騰已於七十一年十二月十二日死亡，被上訴人二人
    為鄭瑞騰之繼承人，且已辦理繼承登記，各取得系爭土地應有部分二分之一，被
    上訴人依法應繼受鄭瑞騰之義務，則於系爭信託契約關係終止後，被上訴人應負
    返還系爭土地予上訴人或所指定之人之義務。又被上訴人因繼承（鄭瑞騰）取得
    系爭土地所有權登記，而鄭瑞騰係因信託關係而登記為所有權人，鄭瑞騰死亡後
    信託關係消滅，基於信託契約消滅後之返還請求權，應將系爭土地返還信託人，
    被上訴人實質上不應該繼承上訴人應有之權利，無法律上原因而受有利益，負有
    返還不當得利之義務（見原審卷第九０頁）；且鄭瑞騰於六十七年十二月二十五
    日簽署有「日後過戶本人無條件辦理」之切結書，併為追加依債務承認之法律關
    係請求等語（上訴人於原審聲明：被上訴人應各將系爭土地應有部分二分之一移
    轉登記予訴外人鄭瑞鏜。原審判決上訴人敗訴，上訴人聲明不服提起上訴，且為
    訴之追加。）。併為上訴聲明：(一)原判決廢棄。(二)被上訴人應各將系爭土地應有
    部分二分之一移轉登記予訴外人鄭瑞鏜。
三、被上訴人（乙○○雖未到庭，則據其前之陳述及書狀所載）則以：上訴人並未購
    買系爭土地；上訴人提出之承認書、切結書均非屬真正。上訴人係私法人，並無
    自耕能力，如確有購買系爭土地，亦係以不能之給付為契約標的，依民法第二百
    四十六條第一項前段規定，買賣契約無效；縱令上訴人與鄭瑞騰間系爭信託契約
    屬實，因上訴人僅以具有自耕能力人之名義為登記，迴避法律規定，屬脫法行為
    ，系爭信託契約無效；再被上訴人依繼承關係取得系爭土地所有權，並非無法律
    上原因；就信託契約及不當得利之請求權已罹於時效等語。及甲○○另辯稱：鄭
    瑞騰並未簽署切結書，要無債務承認；且上訴人之債務承認請求權已逾十五年之
    時效，自不得請求等語，資為抗辯。被上訴人均為答辯聲明：駁回上訴。
四、上訴人主張：系爭土地係上訴人之前身六和木業有限公司於六十七年十一月一日
    ，以總價一百零八萬三千一百元向訴外人陳盛明、彭次妹購得，嗣上訴人將系爭
    土地所有權信託登記為訴外人鄭瑞騰名義上所有，爰依信託契約關係請求被上訴
    人移轉系爭土地所有權等語。被上訴人辯稱：系爭土地為鄭瑞騰買受，並無信託
    契約關係存在等語。經查：
  (一)上訴人主張右開之事實，業據提出不動產買賣契約書、土地所有權移轉契約書、
    經濟部中部辦公室證明書、六和企業股份有限公司變更登記事項卡、六和木業有
    限公司經濟部公司執照，及鄭瑞騰簽署之承認書各乙份為證（見原審八十九年度
    訴字第六六一號『下稱第六六一號』卷第九至一八頁）。
  (二)系爭土地為上訴人之前身六和木業有限公司買受，並徵得鄭瑞騰同意，而以鄭瑞
    騰名義登記為系爭土地所有權人：
    (1)依原審向桃園縣楊梅鎮戶政事務所調取鄭瑞騰之印鑑卡原本後，囑託法務部調
      查局就土地所有權移轉契約書、切結書及承認書上鄭瑞騰之印文，是否與印鑑
      卡上之印文為同一印章所蓋之事項為鑑定，經鑑定結果：甲（即承認書）、乙
      （即土地所有權移轉契約書）類印文與丁類（即印鑑卡）印文依現有資料僅能
      研判有可能出自同一印章所蓋，丙類（即切結書）印文則特徵不明，歉難鑑定
      等語，有桃園縣楊梅鎮戶政事務所九十二年十月三日桃楊鎮戶字第０九二００
      ０四七二六號函（見原審卷第五六、五七頁）、法務部調查局九十二年十二月
      三十日調科貳字第０九二００四七九二六０號鑑定通知書在卷可稽（見原審卷
      第七九頁）。本院審酌上開鑑定通知書所附之鑑定分析表以觀，甲（即承認書
      ）、乙（即土地所有權移轉契約書）類印文與丁類（即印鑑卡）印文之經重疊
      及紋線、特徵比對，六點特徵俱相侔合（見原審卷第八０頁）；且印鑑卡之印
      鑑證明均須本人親自持
      信度，此為眾所週知之事實，則土地所有權移轉契約書及承認書上鄭瑞騰之印
      文與鄭瑞騰印鑑卡上之印文，既經鑑定比對具有六點特徵相符，應堪認定係出
      自鄭瑞騰所有之同一印鑑章所蓋之印文。被上訴人猶徒憑空言否認土地所有權
      移轉契約書及承認書上鄭瑞騰之印文，殊不可取。
    (2)被上訴人原並不知其父鄭瑞騰登記為系爭土地所有權人，直至八十八年間因桃
      園縣政府通知被上訴人系爭土地上有違建，經被上訴人循地號查知而委由代書
      辦理繼承登記乙節，業據甲○○陳明在卷（見本院卷第二二、二三頁）；再觀
      諸被上訴人之父鄭瑞騰於七十一年間亡故，被上訴人迨至八十八年始辦理繼承
      登記之事實，及上訴人自承系爭土地由上訴人使用中之事實（見本院八十九年
      度上字第一三三四號卷第六二頁），足見，甲○○此部分所陳述之事實，應堪
      採信。雖甲○○於本院陳稱：「系爭土地因當時我們尚年幼，不知道父親有無
      耕作，不過母親說有耕作過，也告訴過我們兄弟有系爭土地的這件事，因為父
      親過世，（母親）可能傷心過度，一夜之間頭髮都變白了，母親忘記土地坐落
      在那裏，系爭地我們沒有去使用過．．．」等語（見本院卷第二二頁），惟系
      爭土地面積多達一○二三平方公尺（約三百餘坪），具有相當之價值，倘確係
      鄭瑞騰買受，被上訴人之母應無不予重視之理，豈會於鄭瑞騰亡故後即忘記未
      予聞問；再者，被上訴人與其母親鄭李桂榮均住居桃園縣楊梅鎮大同里一鄰月
      眉山下三號，此有卷附
      訴人之送達證書（送達地址同上址）亦係由被上訴人之母鄭李桂榮代收（見本
      院卷第一六、一七頁），而系爭土地亦坐落桃園縣楊梅鎮○○段水尾小段第八
      七之一地號，均同在桃園縣楊梅鎮區域內，具有地緣上之關係，被上訴人之母
      豈會鄭瑞騰亡故一時傷心過渡而忘記系爭土地之位置；又系爭土地於六十八年
      一月八日登記為鄭瑞騰所有，詎鄭瑞騰七十一年十二月十五日死亡已長達近四
      年期間，倘鄭瑞騰確在系爭土地上耕種，被上訴人之母鄭李桂榮應無不知之理
      ，而被上訴人之母鄭李桂榮為三十年十二月十五日生，於七十一年鄭瑞騰死亡
      時，年甫四十一歲，且於八十年間曾花費百萬元建屋供被上訴人住居，此為甲
      ○○所自承之事實（見本院卷第二二頁），足見鄭李桂榮係屬具有正常智識能
      力之人，應無於鄭瑞騰亡故時，會因傷心過度隨即忘記系爭土地坐落位置之情
      事；況被上訴人亦未能舉證證明此事實，徒憑空言，殊難採信。是甲○○陳述
      「母親說有耕作過，... 因為父親過世，（母親）可能傷心過度，一夜之間頭
      髮都變白了，母親忘記土地坐落在那裏」云云，要不可採。準此，被上訴人既
      不知系爭土地坐落位置，且未使用過系爭土地，復無證據證明鄭瑞騰確於系爭
      土地上耕種之事實，應可認定。則被上訴人辯稱：系爭土地為鄭瑞騰買受等語
      ，尚乏依據，洵不可取。
    (3)如前所述，鄭瑞騰簽署之承認書係屬真正，依該承認書內容載明：系爭土地確
      係上訴人之前身六和木業有限公司承購，因六和木業有限公司無自耕能力條件
      ，經商得鄭瑞騰同意暫將系爭土地取得所有權人名義指定為鄭瑞騰，但系爭土
      地所有權確係歸於六和木業有限公司等情（見原審卷第六六一號卷第一七頁）
      ，已表明系爭土地確非鄭瑞騰所買受之事實，系爭土地倘係鄭瑞騰所買受，鄭
      瑞騰應無簽署系爭承認書之理，殊屬明確；且私有農地所有權之移轉，其承受
      人以能自耕者為限，違反前項規定者，其所有權之移轉無效，為修正前土地法
      第三十條第一項、第二項明文規定。而系爭土地地目為「田」，編定使用種類
      為「特定農業區農牧用地」，有系爭土地登記謄本可考（見原審第六六一號卷
      第三五頁）。茲上訴人變更組織之前身為六和木業「有限公司」，係屬營利私
      法人，並非農業企業機構，於七十四年變更組織為六和木業「股份有限公司」
      後，嗣再變更為六和「企業」股份有限公司，而經營項目均未變更為農業企業
      機構，此有公司執照、公司變更登記事項卡在卷可稽（見原審第六六一號卷第
      二九、五七頁），且為上訴人所不爭執之事實，則上訴人之前身六和木業有限
      公司於六十八年間既係營利私法人，並非以農耕為業務，殊無自耕能力條件，
      依法不得為系爭土地所有權之承受人，亦符合上開承認書所載之事實，準此，
      難認系爭土地為鄭瑞騰所買受，要堪認定。
    (4)依原審函請桃園縣楊梅地政事務所提供系爭土地於六十八年一月八日所有權移
      轉登記之申請書及相關資料，該所覆稱檔案已逾保存期限，業經銷燬，無法提
      供，此有該所八十九年六月十三日八九楊地地一字第三一四五號函在卷可稽（
      見原審第六六一號卷第四三頁），惟上訴人迄今仍持有系爭土地所有權移轉契
      約書及鄭瑞騰簽署之承認書原本各乙份（見原審卷第六四頁），倘非被上訴人
      買受而商得鄭瑞騰同意，以鄭瑞騰為系爭所有權人為名義登記，則與系爭土地
      買賣無涉之上訴人，豈會持有系爭土地所有權移轉契約書及鄭瑞騰簽署之承認
      書原本。足見，上訴人持有該等文書，就系爭土地之買賣與上訴人具有密切關
      係，應堪認定。再者，一般土地之買賣，因係高價值物件，均會就土地坐落、
      面積、價金、給付條件、稅捐之負擔等予以明確約定，而簽署債權契約，以為
      買賣雙方遵照，殊無僅簽訂土地所有權移轉契約書（物權契約），以昭慎重。
      依訴外人彭次妹嗣於六十七年十二月六日以更名為原因而就系爭土地申請更名
      登記為「彭慧萍」，此有卷附系爭土地登記謄本可稽（見原審第六六一號卷第
      三七頁），而上訴人之前身六和木業有限公司於六十七年十一月一日與訴外人
      陳盛明、彭次妹簽訂系爭土地買賣契約書（債權契約）時，系爭土地仍登記所
      有權人為「彭次妹」，嗣於六十七年十二月九日以鄭瑞騰名義與訴外人陳盛明
      、彭慧萍簽訂系爭土地所有權移轉契約書（物權契約）時，系爭土地所有權人
      「彭次妹」姓名已更名登記為「彭慧萍」，因之，以彭慧萍名義簽訂系爭土地
      所有權移轉契約書（物權契約），則系爭土地登記為鄭瑞騰名義所有，殊符上
      開承認書所載之內容。是上訴人主張系爭土地為上訴人之前身六和木業有限公
      司買受等語，核屬有據，應堪採信。
    (5)基上，上訴人主張系爭土地所有權移轉契約書及承認書上鄭瑞騰印文為真正，
      系爭土地係上訴人之前身即六和木業有限公司於六十七年十一月一日向訴外人
      陳盛明、彭次妹買受，並商得鄭瑞騰同意，而以鄭瑞騰名義登記為系爭土地所
      有權人之事實，堪信實在。
  (三)上訴人之前身六和木業有限公司與鄭瑞騰間並不成立信託契約關係：
    (1)按稱信託者，謂委託人將財產權移轉或為其他處分，使受託人依信託本旨，為
      受益人之利益或為特定之目的，管理或處分信託財產之關係，信託法第一條定
      有明文。雖於八十五年一月二十六日信託法公布前，民法並無關於信託行為之
      規定，然因私法上法律行為而成立之法律關係，非以民法有明文規定者為限，
      苟法律行為之內容不違反強行規定或公序良俗，即應賦予法律上之效力。又所
      謂信託，係指信託人為自己或第三人之利益，以特定財產為信託財產，移轉與
      受託人管理或處分，以達成一定之經濟上或社會上目的之行為。受託人不特就
      信託財產承受權利人之名義，且須就信託財產依信託契約之內容為積極之管理
      或處分。倘信託人僅將其財產在名義上移轉與受託人，而有關信託財產之管理
      、使用或處分悉仍由信託人自行為之，是為消極信託，除有確實之正當原因外
      ，通常多屬通謀而為之虛偽意思表示，極易助長脫法行為之形成，難認其行為
      為合法，此並不因信託法未公布施行而有不同。
    (2)依鄭瑞騰簽署之承認書所載：系爭土地確係上訴人之前身六和木業有限公司承
      購，因六和木業有限公司無自耕能力條件，經商得鄭瑞騰同意暫將系爭土地取
      得所有權人名義指定為鄭瑞騰，但系爭土地所有權確係六和木業有限公司所有
      ，鄭瑞騰絕不敢主張所有權，為免日後發生爭執，特立此承認書乙紙付執為照
      等情（見原審卷第六六一號卷第一七頁），表明鄭瑞騰同意借名登記為系爭土
      地所有權人；及依上訴人提出之切結書，究是否為鄭瑞騰簽署，兩造固有爭執
      ，惟縱令係鄭瑞騰簽署屬實，但依切結書所載：系爭土地以本人名義購買，所
      有一切權利均屬六和木業有限公司所有，日後過戶本人無條件辦理，不得有所
      刁難及需索情形，恐口說無憑特立此切結書為憑等語（見原審卷第六六一號卷
      第一六頁），表明系爭土地一切權利均係六和木業有限公司所有，均未能證明
      鄭瑞騰就系爭土地有管理、處分權。
    (3)如前所述，系爭土地地目為「田」，編定使用種類為「特定農業區農牧用地」
      ，而上訴人之前身六和木業有限公司於六十八年間既非以農耕為業務，殊無自
      耕能力條件，依法不得為系爭土地所有權之承受人；又被上訴人既不知系爭土
      地坐落處，復未使用過系爭土地，鄭瑞騰亦未於系爭土地耕種，遑論有管理及
      處分系爭土地之情事；且系爭土地係由上訴人使用中之事實，則上訴人僅以其
      購買之系爭土地，名義上登記於被上訴人之被繼承人鄭瑞騰名下，而被上訴人
      與鄭瑞騰自始均未負有管理、處分之義務，且系爭不動產之管理、使用、處分
      悉由上訴人自行辦理，則上訴人僅借用具有自耕能力人之鄭瑞騰名義而為登記
      所有權人，就系爭土地之管理、使用或處分仍由上訴人為之，揆諸前揭說明，
      此消極信託關係仍屬脫法行為，尚難認為合法，則上訴人與鄭瑞騰間自不成立
      信託契約關係。
  (四)縱令上訴人前身六和木業有限公司與鄭瑞騰間之信託約有效成立屬實，惟查如前
    述，鄭瑞騰已於七十一年十二月十五日死亡（見原審卷第七八頁），則上訴人對
    被上訴人基於信託契約返還請求權，自七十一年十二月十五日起即得行使請求返
    還系爭土地所有權之權利，然上訴人迄至八十九年五月三日始訴請被上訴人返還
    系爭土地所有權（見原卷第六六一號卷第四頁），顯已逾十五年之請求權時效，
    則被上訴人為時效抗辯，核屬有據。上訴人之返還請求權既已罹於時效，被上訴
    人拒絕給付，為有理由。上訴人雖辯稱甲○○並未行使時效抗辯權云云。但查，
    甲○○於本院前審即具狀表明上訴人憑空於鄭瑞騰死亡後十八年始提出請求，自
    難同意上訴人之請求等語（見本院前審八十九年上字第一三三四號卷第四七頁）
    ，足見甲○○已為時效抗辯，是上訴人此一抗辯，尚有誤會，要不可取。
  (五)基上，兩造間或上訴人之前身六和木業有限公司與被上訴人之被繼承人鄭瑞騰間
    並不成立信託契約關係，則上訴人基於信託契約之法律關係，請求被上訴人移轉
    系爭土地所有權登記，尚乏依據，應予駁回。
五、上訴人主張：被上訴人因繼承（鄭瑞騰）取得系爭土地所有權登記，而鄭瑞騰係
    因信託關係而登記為所有權人，鄭瑞騰死亡後信託關係消滅，基於信託契約消滅
    後之返還請求權，應將系爭土地返還信託人，被上訴人實質上不應該繼承上訴人
    應有之權利，無法律上原因而受有利益，負有返還不當得利之義務（見原審卷第
    九０頁）等語。被上訴人則辯稱：被上訴人取得系爭土地所有權係基於繼承取得
    ，並非無法律上之原因等語。經查：
  (一)按基於不同之事實成立之不當得利請求權，核屬不同之訴訟標的，是本院僅得就
    上訴人主張不當得利之事實，據為審判之範圍（即上訴人主張之不當得利請求權
    之事實），至於不同事實具有不同之不當得利請求權，既未據上訴人主張，本院
    自不得逕為審判。查本件上訴人主張被上訴人不當得利之事實，係指上訴人之前
    身六和木業有限公司與鄭瑞騰間具有信託契約關係，鄭瑞騰死亡後信託關係消滅
    ，基於信託契約消滅後之返還請求權，應將系爭土地返還信託人即上訴人，被上
    訴人實質上不應該繼承上訴人應有之權利，因之，被上訴人為無法律上原因而受
    有利益，而應返還系爭土地所有權等情。準此，上訴人係本於被上訴人本身所受
    利益之不當得利，而非基於繼承鄭瑞騰之不當得利之債務，是本院僅得就被上訴
    人登記取得系爭土地所有權是否符合不當得利之要件予以審究，合先指明。
  (二)按無法律上之原因而受利益，致他人受損害者，應返還其利益。雖有法律上之原
    因，而其後已不存在者，亦同，民法第一百七十九條定有明文。是依不當得利之
    法則請求返還不當得利，以無法律上之原因而受利益，致他人受有損害為其要件
    。
  (三)如前所述，上訴人之前身六和木業有限公司與鄭瑞騰間之信託契約不合法，並不
    成立信託契約關係，則上訴人自無因鄭瑞騰死亡後，具有信託契約關係消滅後之
    返還請求權存在。縱令上訴人之前身六和木業有限公司與鄭瑞騰間之信託契約有
    效屬實，則被上訴人基於繼承鄭瑞騰債務，固負有返還系爭土地之義務，但被上
    訴人係基於繼承鄭瑞騰之權利而取得系爭土地所有權，究與繼承鄭瑞騰之債務，
    核屬二事，並非被上訴人繼承應負返還系爭土地之債務，即不得繼承取得系爭土
    地之權利，且被上訴人繼承登記取得系爭土地所有權，亦未致上訴人受有損害（
    亦即上訴人返還請求權之債權尚存在），遑論被上訴人應先辦理繼承登記（民法
    第七百五十九條）始得處分移轉系爭土地予上訴人。因之，被上訴人係基於繼承
    之法律關係，繼承取得被繼承人鄭瑞騰所登記之系爭土地所有權，被上訴人取得
    系爭土地所有權，顯非無法律上之原因，且未致被上訴人受有系爭土地所有權之
    損害，殊屬明確。
  (四)基上，被上訴人係基於繼承關係取得系爭土地所有權，並無不當得利，更未致上
    訴人損害。是上訴人主張基於被上訴人本身受有不當得利之請求權，請求被上訴
    人移轉系爭土地所有權云云，尚有誤會，不應准許。
六、上訴人主張：被上訴人之被繼承人鄭瑞騰於六十七年十二月二十五日簽署有「日
    後過戶本人無條件辦理」之切結書，即有無因之債務承認之法律關係存在，被上
    訴人應將系爭土地移轉登記予上訴人等語。被上訴人則辯稱：被上訴人之被繼承
    人鄭瑞騰並未簽署切結書，且上訴人請求權已罹於時效等語。經查：
  (一)上訴人主張：鄭瑞騰簽署切結書，而有債務承認等語。惟被上訴人否認鄭瑞騰有
    簽署切結書等語。則上訴人自應就此積極事實，負舉證之責。如前所述，法務部
    調查局就切結書上鄭瑞騰之印文與印鑑卡上之印文為鑑定，經鑑定結果：．．．
    丙類（即切結書）印文，因印色不勻且重覆蓋印，致紋路細部特徵不明，歉難鑑
    定等語，有法務部調查局九十二年十二月三十日調科貳字第０九二００四七九二
    六０號鑑定通知書在卷可稽（見原審卷第七九頁）。本院審酌上開鑑定通知書所
    附之鑑定分析表以觀，該切結書之印色不勻且重覆蓋印，致紋路細部特徵不明，
    難以辨識是否與前述之印鑑卡上之印文相侔。且上訴人復未能舉證以實其說，已
    難認該切結書為鄭瑞騰所簽署。
  (二)按無因之「債務承認」係未附有法律事實之原因，而單純承認債務之存在始屬之
    。查縱令切結書為鄭瑞騰所簽署屬實，則依鄭瑞騰簽署之切結書載明：系爭土地
    以本人名義購買，所有一切權利均屬六和木業有限公司所有，日後過戶本人無條
    件辦理，不得有所刁難及需索情形，恐口說無憑特立此切結書為憑等語（見原審
    卷第六六一號卷第一六頁），表明系爭土地為上訴人之前身六和木業有限公司以
    鄭瑞騰名義購買，而系爭土地一切權利均屬六和木業有限公司所有，是鄭瑞騰簽
    署之切結書以觀，難認有無因「債務承認」之意思，充其量係指「借名登記」因
    而確認鄭瑞騰負有返還系爭土地義務而簽署切結書之意，核與無因之「債務承認
    」性質有異。且如前所述，依訂約當時具體之情形觀察，本件六和木業有限公司
    與鄭瑞騰間並非不成立信託契約（上訴人之前身六和木業有限公司與系爭土地之
    出賣人即訴外人陳盛明、彭次妹間買賣系爭土地契約是否有效，事涉六和木業有
    限公司與陳盛明、彭次妹間之債權相對性問題，核與六和木業有限公司與鄭瑞騰
    間是否成立信託契約無涉，亦即縱令六和木業有限公司與陳盛明、彭次妹間之買
    賣系爭土地契約無效屬實，亦係六和木業有限公司應否對陳盛明、彭次妹本於無
    效契約而負回復原狀義務或返還不當得利之義務，基於債之相對性，均與鄭瑞騰
    無涉，合此指明。），惟依當事人之真意，係上訴人之前身六和木業有限公司將
    其出資買受之系爭土地，以買賣為原因移轉登記為鄭瑞騰名下，而管理、使用、
    處分權仍屬於上訴人之前身六和木業有限公司，核屬「借名登記」之無名契約，
    「借名登記」契約重在當事人間之信任關係。但因上訴人並不具有取得系爭土
    地（農地）所有權之資格，而係為脫免規避修正前土地法第三十條規定之拘束，
    殊具有不法性，並欠缺正當性，難認為合法且屬有效之「借名登記」無名契約，
    即無借名登記返還請求權存在。準此，上訴人亦無權請求被上訴人返還系爭土地
    ，殊屬明確。
  (三)基上，上訴人主張基於債務承認之法律關係，請求被上訴人移轉系爭土地所有權
    登記云云，殊乏依據，要不可取。
七、上訴人並無請求被上訴人逕向第三人為給付之權利：
    上訴人主張：依信託契約或不當得利或債務承認之法律關係，請求被上訴人移轉
    系爭土地予第三人鄭瑞鏜等語。經查：
  (一)按民法第一百九十九條第一項規定：「債權人基於債之關係，得向債務人請求給
    付。」，因之，基於債之相對性，除契約當事人另有約定（如民法第二百六十九
    條第一項）或法律規定（如強制執行法第一百一十五條第二項）外，債權人僅得
    請求債務人向債權人自己為給付。因之，債務之履行應向債權人為之，而債務人
    向第三人為給付者，依民法第三百十條規定應以債權人承認者為限，始生清償之
    效力（最高法院十八年度上字第一八六五號判例意旨參照），足見，除契約另有
    約定或法律規定外，債務人雖有權決定向第三人為給付，但負有於債權人不承認
    時，所為給付不生清償效力之風險，惟並無依債權人之請求向第三人為給付之義
    務。
  (二)查縱令上訴人對被上訴人有信託契約、不當得利或債務承認之請求權存在屬實，
    惟依信託契約、不當得利或債務承認之相關法律規定，均未規定債務人應向第三
    人為給付之明文；且不當得利返還請求權，係基於一定法律事實之規定而生之請
    求權，並非係基於當事人「合意」而生之請求權，是上訴人與被上訴人之被繼承
    人鄭瑞騰間或兩造間，自無約定鄭瑞騰或被上訴人應向第三人鄭瑞鏜為給付之事
    實；就信託契約而言，上訴人則未舉證證明上訴人與被上訴人之被繼承人鄭瑞騰
    間或兩造間，確有另為約明鄭瑞騰或被上訴人應向第三人鄭瑞鏜為給付之事實；
    就債務承認之法律關係，上訴人係基於鄭瑞騰簽署「日後過戶本人無條件辦理」
    之切結書，但遍查該切結書以觀，並未載明上訴人與鄭瑞騰間，有約定鄭瑞騰或
    被上訴人應向第三人鄭瑞鏜為給付之內容，且上訴人亦未舉證證明確有約明上訴
    人與被上訴人之被繼承人鄭瑞騰間或兩造間，鄭瑞騰或被上訴人應向第三人鄭瑞
    鏜為給付之事實。揆諸前開說明，上訴人僅得請求被上訴人給付予上訴人，殊不
    得請求被上訴人向第三人鄭瑞鏜為給付之依據。
  (三)上訴人主張：上訴人公司於八十九年七月二十日召開股東臨常會議，決議將系爭
    土地收回後，全部委託鄭瑞鏜名下全權處理，因認上訴人得請求被上訴人將系爭
    土地移轉登記予鄭瑞鏜等語，固據提出上訴人公司股東臨常會議決議事錄一件為
    證（見原審卷第五二、五三頁）。但查，被上訴人公司股東臨常會議，係決議「
    系爭土地收回後，全部委託鄭瑞鏜名下全權處理」，此要係上訴人與鄭瑞鏜間是
    否成立委任契約之關係問題而已。縱令上訴人與鄭瑞鏜間成立委任契約屬實，基
    於債權相對性亦係上訴人與鄭瑞鏜二人應依該委任契約互為履行，被上訴人與鄭
    瑞鏜間並無任何債之關係存在，究不得基於上訴人與鄭瑞鏜間委任契約之法律關
    係作為拘束被上訴人之依據。是上訴人此部分之主張，亦有誤會，洵不可採。
  (四)基上，上訴人並無請求被上訴人向第三人為給付之權利，是上訴人基於信託契約
    、不當得利或債務承認之法律關係，請求被上訴人應將系爭土地移轉登記予第三
    人鄭瑞鏜，尚乏依據，應予駁回。
八、本件事證已臻明確，兩造其餘攻擊防禦方法及舉證，經本院審酌後，核於判決之
    基礎及結果無影響，爰不另一一論述，附此敘明。
九、綜上所述，上訴人基於信託契約或不當得利之法律關係，請求被上訴人移轉系爭
    土地所有權予第三人鄭瑞鏜，均無理由，不應准許。原審為上訴人敗訴之判決，
    並無不合。上訴意旨就此部分指摘原判決不當，求予廢棄改判，為無理由，應予
    駁回。上訴人另為訴之追加基於債務承認之法律關係，請求被上訴人移轉系爭土
    地所有權予第三人鄭瑞鏜，亦無理由，應予駁回。
十、據上論結，本件上訴及追加之訴均無理由，依民事訴訟法第四百四十九條第一項
    、第四百六十三條、第三百八十五條第一項前段、第七十八條，判決如主文。
中　　　華　　　民　　　國　　九十三　　年　　　八　　　月　　  十  　　日
                                    民事第五庭
                                        審判長法　官　張　劍　男
                                              法　官　彭　昭　芬
                                              法　官　李  行  一
正本係照原本作成。
不得上訴。
中　　　華　　　民　　　國　　九十三　　年　　　八　　　月　　 十一 　　日
　　　　　　　　　　　　　　　　　　　　　　　書記官　黃　　　愛
